【裁判字號】    92,訴,296
【裁判日期】    920707
【裁判案由】    稅捐稽徵法等
【裁判全文】
臺灣板橋地方法院刑事判決                          九十二年度訴字第二九六號
    公  訴  人  臺灣板橋地方法院檢察署檢察官
    被      告  庚○○
    選任辯護人  張國清律師
右列被告因違反稅捐稽徵法案件，經檢察官提起公訴（九十一年度偵字第二一八○七
號、第一七一九四號、第一六一八二號），本院判決如左：
    主  文
庚○○行使從事業務之人，明知為不實之事項，而登載於其業務上作成之文書，足以
生損害於公眾及他人，處有期徒刑參月，如易科罰金，以參佰元折算壹日。緩刑貳年
。
    事  實
一、庚○○係設於台北縣永和市○○路一六三號一樓欣泰利國際貿易有限公司（下稱
    欣泰利公司）之負責人，並係以製作欣泰利公司各類所得扣繳暨免扣繳憑單（以
    下簡稱扣繳憑單）為其附隨業務之人，其明知股東甲○○自民國（下同）八十四
    年九月十八日起即已退股而未在欣泰利公司任職，股東己○○及丁○○於八十五
    年間雖有任職於欣泰利公司，但己○○實際領薪僅新台幣（下同）四萬元、丁○○實際領薪僅約五萬元，並均係在八十五年初所領得，欣泰利公司並未曾在八十
    七年度支付甲○○、己○○、丁○○等三人八十五年之薪資，其竟基於行使業務
    登載不實文書之犯意，於八十八年間委由不知情之記帳業者乙○○，在臺北縣中
    和市○○路二七四巷十八號八樓其所經營之事務所內，接續於其業務上作成之欣
    泰利公司八十七年度扣繳憑單上，虛偽登載「所得類別：薪資、所得人：甲○○
    、所得所屬年月：八十五年一月起至八十五年年十二月、所得給付年度八十七年
    度、給付總額二十五萬元」、「所得類別：薪資、所得人：己○○、所得所屬年
    月：八十五年一月起至八十五年年十二月、所得給付年度八十七年度、給付總額
    五十一萬元」、「所得類別：薪資、所得人：丁○○、所得所屬年月：八十五年
    一月起至八十五年年十二月、所得給付年度八十七年度、給付總額五十一萬元」
    後，於八十八年八月十一日，連同欣泰利公司八十七年度營利事業所得稅結算申
    報書（其上並未虛列有薪資支出），持向財政部台灣省北區國稅局中和稽徵所申
    報欣泰利公司八十七年度之營利事業所得稅，致使稅捐稽徵機關依據上開虛偽登
    載之扣繳憑單進行登錄歸戶，足生損害於甲○○、己○○、丁○○及稅捐稽徵機
    關所得資料管理之正確性。
二、案經告訴人甲○○、己○○、丁○○分別訴由臺北縣政府警察局永和分局、臺北
    縣政府警察局中和分局報請臺灣板橋地方法院檢察署檢察官偵查起訴。
    理  由
一、訊據被告庚○○固坦承其為欣泰利公司負責人並有委請不知情之記帳業者乙○○
    ，於上開時、地記載製作上開扣繳憑單並持以申報之事實，惟矢口否認涉有行使
    業務登載不實文書之犯行，辯稱：股東間有每人每月支薪三萬五千元，但均應出
    借給公司供營運資金，每人累積至五十一萬元，超出五十一萬元後再按月支領之
    約定，惟因告訴人甲○○提前退股，故僅支薪二十五萬元，告訴人己○○、丁○○均按約定支薪五十一萬元，惟因各股東實際上未有支領薪資之動作，致有所誤
    會。且欣泰利公司於八十五年六月即停業，因原承辦申報稅務之記帳業者未申報
    八十五年度營利事業所得稅，致稅捐機關逕行核定營利事業所得稅高達八十二萬
    七千零二十四元，被告遂緊急委請乙○○代為補行申報，但因被告無經驗又欠缺
    稅務知識，始會將告訴人等之所得誤申報於八十五年度，故被告行為係出於疏失
    所致云云。經查：
（一）右揭事實，業據告訴人甲○○、己○○、丁○○於警詢、偵查及本院審理中指
      述綦詳，又經證人即記帳業者乙○○於本院審理中證稱：「應該是八十七年他
      才委託我辦」、「只知道是結算當年的營利事業所得稅。報稅的相關資料是簡
      先生提供給我的。員工的扣繳憑單是我幫他製作的，但是他提供的資料」等語
      明確（見本院九十二年三月十三日訊問筆錄），並有告訴人甲○○、丁○○、
      己○○三人之欣泰利公司八十七年度扣繳憑單各一件（見九十一年度偵字第一
      六一八二號卷第四十頁至第四十二頁）、欣泰利公司八十七年度營利事業所得
      稅結算申報書一件（見九十一年度偵字第一六一八二號卷第四十七頁）在卷足
      資佐證。
（二）又告訴人甲○○、己○○、丁○○於本院審理中均指稱不知股東間有以薪資五
      十一萬元供做公司營運資金之約定。證人即欣泰利公司股東丙○○於本院審理
      中證稱：「（問：是否擔任欣泰利公司股東？）是，約八十四年間退出。我在
      公司上班擔任課長，負責國內業務，沒領薪水，因為大家協議公司草創，大家
      都不支薪，但有賺錢大家均分，其他股東也均如此」、「（問：股東間有無約
      定每月所支領薪水出借供公司為營運資金，累積至每人五十一萬元後再領薪？
      ）無」等語、證人即欣泰利公司股東戊○○於本院審理中亦證稱：「（問：是
      否擔任欣泰利公司股東？）是，但在八十四年間退出。在公司擔任經理職務，
      無領薪水，因為股東六人合資，草創期大家都協議不領，賺錢再均分」、「（
      問：股東間有無約定每月所支領薪水出借供公司為營運資金，累積至每人五十
      一萬元後再領薪？）無」等語（均見本院九十二年四月二十四日訊問筆錄），
      足見被告與其他股東間於成立欣泰利公司時，係約定同時在新泰利公司任職服
      務之股東均不支領薪資，以創造公司盈餘，再將公司盈餘均分各股東之方式，
      共同參與公司營運，並非約定股東要支領薪資，卻應將薪資無條件提供公司營
      運之用，累積至五十一萬元後才實際支薪。況告訴人甲○○自八十四年九月十
      八日間起即已退股而非欣泰利公司股東，且係將股份轉讓被告一節，為被告於
      偵查中所自承（見見九十一年度偵字第一六一八二號卷第三十一頁反面），並
      有股權轉讓同意書一件附卷足參（見九十一年度偵字第一六一八二號卷第十一
      頁），是告訴人甲○○亦無可能於八十五年間仍支領股東任職薪資，且被告係
      個人受讓上開股權，是其所支付之股權轉讓金，亦與欣泰利公司無關。從而，
      被告上開辯解，顯與事實不符，不足採信。
（三）又欣泰利公司八十五年營利事業所得稅，經准予延期申報後，於八十六年五月
      十五日申報完畢，並經稅捐機關核定應補繳稅額八十二萬七千零二十四元之事
      實，有財政部台灣省北區國稅局中和稽徵所九十二年三月二十六日北區國稅中
      和一字第○九二一○一○○六一號函附件、欣泰利公司八十五年度營利事業所
      得稅結算申報書告各一件在卷足參，是欣泰利公司並非因未申報八十五年度營
      利事業所得稅，始致稅捐機關逕行核定營利事業所得稅額。又上開補稅情事，
      係稅捐機關針對欣泰利公司八十五年度之營利事業所得稅所為之核定，與欣泰
      利公司八十七年度營利所得稅之申報，要屬二事。況被告於本院審理中亦自承
      ：「八十五年三、四月間公司己差不多停止營運，會計師申報的情況我無法掌
      控，因為當時我人在別家公司，八十七年時我收到補稅單才請會計師去處理。
      後來我有請稅捐機關更正補稅金額為五十七萬多，與告訴人三人的扣繳憑單無
      任何關係」等語（見本院九十二年四月二十四日訊問筆錄），且稅捐機關係於
      八十七年十月二日列印欣泰利公司八十五年營利事業所得稅補稅之稅額繳款書
      ，原定應繳期限為八十七年十月二十一日至八十七年十月三十日止，後經更正
      補繳稅額為五十七萬六千五百三十八元，並於八十八年五月二十九日重行列印
      補稅之稅額繳款書，繳款期限延至八十八年六月二十五日之事實，有被告提出
      之八十五年營利事業所得稅補稅之稅額繳款書二件附卷足佐，是被告係於八十
      七年間即已知悉並進行處理欣泰利公司八十五年度營利事業所得稅補稅事宜，
      此與其後於八十八年間始辦理欣泰利公司八十七年度營利事業所得稅之申報，
      時間上有先後之別，顯無誤認之可能。是被告辯稱因無經驗又欠缺稅務知識，
      始會將告訴人等之所得誤申報於八十五年度云云，無非卸責之詞，要無足採。
（四）綜上所述，本案事證明確，被告犯行洵堪認定，應依法論科。
二、按刑法上所謂之業務，係以事實上執行業務者為標準，即指以反覆同種類之行為
    為目的之社會的活動而言；執行此項業務，縱令欠缺形式上之條件，但仍無礙於
    業務之性質，此觀最高法院四十三年台上字第八二六號判例意旨甚明。又按營利
    事業單位填報扣繳憑單，乃附隨其業務而製作，係屬業務上所掌文書，此種扣繳
    憑單內容如有不實，而足生損害於公眾或他人，即屬刑法第二百十五條業務上登
    載不實罪所規範之對象。查被告庚○○為欣泰利公司之負責人，其行使其業務上
    製作內容不實之欣泰利公司八十七年度扣繳憑單，足生損害於甲○○、己○○、
    丁○○及稅捐稽徵機關所得資料管理之正確性，所為係犯刑法第二百十六條、第
    二百十五條之行使業務登載不實文書罪。又被告登載不實之低度行為應為行使之
    高度行為吸收，不另論罪。被告利用不知情之記帳業者乙○○為上開犯行，為間
    接正犯。爰審酌被告犯罪動機、目的、手段、犯罪所生之危害及犯罪後態度等一
    切情狀，量處如主文所示之刑，另被告行為後，刑法第四十一條業於九十年一月
    十日修正公布施行，於同年一月十二日生效，該法第四十一條第一項前段將得易
    科罰金之範圍由「犯最重本刑為三年以下有期徒刑以下之刑之罪」修正擴大為「
    犯最重本刑為五年以下有期徒刑以下之刑之罪」，是修正後條文並無不利於被告
    ，應依刑法第二條第一項前段之規定，適用裁判時之法律即刑法第四十一條第一
    項前段規定，並諭知易科罰金之折算標準。末查，被告前未曾受有期徒刑以上刑
    之宣告，有台灣高等法院被告全國前案紀錄表一件在卷可稽，其因一時失慮，偶
    罹刑典，經此偵審程序併科刑之判決後，應知警惕而無再犯之虞，本院因認暫不
    執行其刑為當，予以宣告緩刑二年，用啟自新。至被告製作內容不實之欣泰利公
    司八十七年度甲○○、己○○、丁○○之扣繳憑單，業已交付稅捐機關而非屬被
    告所有，爰不予宣告沒收，附此敘明。
三、公訴意旨另以：被告庚○○係欣泰利公司之負責人，依法應為納稅義務人，其上
    開行使內容不實甲○○、己○○、丁○○之八十七年度扣繳憑單之行為，另涉犯
    稅捐稽徵法第四十一條納稅義務人以不正當方法逃漏稅捐罪嫌。惟查：(1)營利事
    業所得稅之納稅義務人為營利事業，此觀所得稅法第三條規定自明。又公司為法
    人，公司負責人為自然人，二者在法律上並非同一人格主體。公司負責人為公司
    之代表，其為公司所為行為，應由公司負責。故公司負責人為公司以不正當方法
    逃漏稅捐，因納稅義務人為公司，其所觸犯稅捐稽徵法第四十一條之罪之犯罪或
    受罰主體，仍為公司，而非公司負責人，僅因公司於事實上無從擔負自由刑之責
    任，基於刑事政策上之考慮，同法第四十七條第一款將納稅義務人之公司應處徒
    刑之規定，轉嫁於公司負責人（最高法院八十九年度台非字第八號判決意旨參照
    ）。是本案被告為自然人並非營利事業，自非營利事業所得稅之納稅義務人，自
    無犯稅捐稽徵法第四十一條之可言，僅因其為營利事業之欣泰利公司之負責人，
    於欣泰利公司觸犯稅捐稽徵法第四十一條之罪時，依同法第四十七條第一款規定
    將納稅義務人即公司應處徒刑之規定轉嫁之而已。故公訴人認被告上開行為涉犯
    稅捐稽徵法第四十一條之罪嫌，顯有誤會。(2)又稅捐稽徵法第四十一條，係結果
    犯，故無處罰未遂犯之規定，必納稅義務人使用欺罔之手段為逃漏稅捐之方法並
    因而造成逃漏稅捐之結果，始屬相當（最高法院七十年度台上字第二八四二號、
    八十年度台上字第四九八八號判決意旨參照）。本案欣泰利公司於申報八十七年
    度營利事業所得稅時，因並未列報薪資費用，故被告雖有上開行使內容不實之甲○○、己○○、丁○○之八十七年度扣繳憑單之行為，然欣泰利公司並無逃漏稅
    額之問題，有財政部台灣省北區國稅局中和稽徵所九十二年三月二十六日北區國
    稅中和一字第○九二一○一○○六一號函一件在卷足佐，是為納稅義務人之欣泰
    利公司既無逃漏稅捐之結果，被告為該公司之負責人，自亦無依稅捐稽徵法第四
    十七條處罰之餘地。從而，被告之行為，並非得以稅捐稽徵法第四十一條或同法
    第四十七條規定相繩，原應為無罪之諭知，惟因公訴人認此部分與前開有罪部分
    ，有牽連犯裁判上一罪之關係，爰不另為無罪之諭知。
據上論結，應依刑事訴訟法第二百九十九條第一項前段，刑法第二條第一項前段、第
二百十六條、第二百十五條、第四十一條第一項前段、第七十四條第一款，罰金罰鍰
提高標準條例第一條前段、第二條，判決如主文。
本案經檢察官許梨雯到庭執行職務。
中      華      民      國    九十二    年      七      月      七      日
                                      臺灣板橋地方法院刑事第四庭
                                          法  官  白  光  華
右正本證明與原本無異。
如不服本判決，應於判決送達後十日內，向本院提出上訴狀。
                                          書記官  陳  靜  怡
中      華      民      國    九十二    年      七      月     八       日
附錄本案罪科刑法條全文
中華民國刑法第二百一十五條 (業務上文書登載不實罪)
從事業務之人，明知為不實之事項，而登載於其業務上作成之文書，足以生損害於公
眾或他人者，處三年以下有期徒刑、拘役或五百元以下罰金。
中華民國刑法第二百一十六條 (行使偽造變造或登載不實之文書罪)
行使第二百十條至第二百十五條之文書者，依偽造、變造文書或登載不實事項或使登
載不實事項之規定處斷。


司法院資訊處製作；財團法人民間司法改革基金會備份。
